臺灣高雄地方法院民事判決　　　　　　　 99年度訴字第159號
原　　　告　蘇瑞志
訴訟代理人　張榮作律師
複代理人　　陳豐裕律師
被　　　告　蘇木送
　　　　　　蘇清祥
　　　　　　蘇清文
前二人共同
訴訟代理人　李來清
被　　　告　蘇水木
　　　　　　蘇連枝
　　　　　　蘇明田
　　　　　　蘇順為
　　　　　　蘇武得
訴訟代理人　蘇行木
被　　　告　蘇武樹
　　　　　　蘇武福
　　　　　　蘇武男
　　　　　　蘇金總
　　　　　　高雄市
法定代理人　陳菊
訴訟代理人　蘇榮佳
被　　　告　楊清山
　　　　　　蘇金龍
　　　　　　蘇佰慶
　　　　　　陳惠蘭
　　　　　　蘇哲聖
　　　　　　蘇郁涵
　　　　　　蘇王朱英
　　　　　　蘇瑞立
　　　　　　蘇金枝
　　　　　　蘇清發
　　　　　　蘇宗清
　　　　　　蘇建國
　　　　　　王建文
　　　　　　王建華
　　　　　　蘇宗明
　　　　　　蘇宗發
　　　　　　蔡蘇菊
　　　　　　蔡蘇金緞
　　　　　　歐龍輝
　　　　　　林志鴻
　　　　　　林茂盛
　　　　　　蘇金助
　　　　　　蘇金元
　　　　　　劉蘇專
　　　　　　陳蘇玉碧
　　　　　　蘇玉秀
　　　　　　蘇玉梅
　　　　　　蘇武順
　　　　　　黃蘇銀西
　　　　　　蘇翠碧
　　　　　　蘇翁望
　　　　　　蘇進惠
　　　　　　蘇進舉
　　　　　　蘇雪霞
　　　　　　蘇雪珍
　　　　　　蘇王合
　　　　　　蘇芳德
　　　　　　蘇于茜
兼前二人共
同訴訟代理
人　　　　　蘇芳滿
被　　　告　蘇芳玉
　　　　　　蘇再福
　　　　　　王錦如
　　　　　　王錦總
　　　　　　王錦發
　　　　　　王仁蕊
　　　　　　陳蘇苗
　　　　　　蘇宗興
　　　　　　蘇賴彩桃
　　　　　　蘇志哲
　　　　　　蘇雪芬
　　　　　　蘇碧女
　　　　　　蘇碧霞
　　　　　　蘇定國
　　　　　　陳蘇嬌
　　　　　　戴蘇秀
　　　　　　蘇端
　　　　　　洪蘇金樓
　　　　　　蘇順生
　　　　　　蘇銀妲
　　　　　　顏蘇秀
　　　　　　蘇秀閔
　　　　　　蘇秀鳳
　　　　　　許朝明
　　　　　　許正次
　　　　　　吳許綿
　　　　　　沈許貴
　　　　　　湯許線
上五人共同
訴訟代理人　許金山
被　　　告　許正文
　　　　　　駱許西
訴訟代理人　駱倚蕾
被　　　告　蔡榮成
　　　　　　　　　　　　號
　　　　　　鐘石能
　　　　　　王鐘珠美
　　　　　　王鐘不纏
　　　　　　王武家
　　　　　　王清讚
　　　　　　王清風
　　　　　　鐘王月綢
　　　　　　王月對
　　　　　　王月線
　　　　　　蘇明成
　　　　　　蘇黃金貴
　　　　　　蘇文三
　　　　　　蘇文助
　　　　　　蘇文蓮
　　　　　　蘇文舉
　　　　　　蘇玉梅
　　　　　　蘇金鐘
　　　　　　蘇金玉
　　　　　　蘇林桂花
　　　　　　蘇明山
　　　　　　蘇美玲
　　　　　　蘇美麗
　　　　　　蘇美華
　　　　　　蘇金平
　　　　　　蘇幸延
　　　　　　劉金木
　　　　　　莊劉阿
　　　　　　劉盟分
受告 知 人　陳慧儒
上當事人間請求分割共有物事件，本院於民國100 年8 月8 日言
詞辯論終結，判決如下：
    主  文
被告蘇宗清應代位其被繼承人蘇朝昆就其被繼承人蘇永所有坐落
高雄市路○區○○段第一三○地號、地目建、面積一七○二點二
一平方公尺、及同段第一七三地號、地目建、面積一五○三點一
一平方公尺之二筆土地，按應有部分四八分一之辦理繼承登記。
被告蘇宗明、蘇宗發、蔡蘇菊、蔡蘇金緞等四人應代位其被繼承
人蘇朝良就被繼承人蘇永所有同上開二筆地號土地，均按應有部
分二八八分之一辦理繼承登記。被告王謝連治、蘇建國、王建華
、王建文等四人應代位其被繼承人蘇武男就被繼承人蘇永所有同
上開二筆地號土地，均按應有部分一一五二分之一辦理繼承登記
。被告歐龍輝、林志鴻、林茂盛等三人應代位其被繼承人黃金葉
就被繼承人蘇永所有同上開二筆地號土地，均按應有部分八六四
分之一辦理繼承登記。
被告蘇金助、蘇金元、劉蘇專、陳蘇玉碧、蘇玉秀、蘇玉梅等六
人應代位其繼承人蘇宗鎮就其被繼承人蘇錦章所有同上開二筆地
號土地，均按應有部分一二九六分之一辦理繼承登記。被告蘇武
順、黃蘇銀西、蘇翠碧等三人應代位其被繼承人蘇宗波就被繼承
人蘇錦章所有同上開二筆地號土地，均按應有部分六四八分之一
辦理繼承登記。
被告蘇再福、陳蘇苗等二人代位其繼承人蘇宗綿就被繼承人蘇石
頭所有同上開二筆地號土地，均按應有部分六四八○分之二辦理
繼承登記。被告蘇翁望、蘇進舉、蘇進惠、蘇雪霞、蘇雪珍等五
人代位其繼承人蘇宗山就被繼承人蘇石頭所有同上開二筆地號土
地，均按應有部分三二四○○分之二辦理繼承登記。被告蘇王合
、蘇芳德、蘇芳玉、蘇芳滿、蘇于茜等五人應代位其被繼承人蘇
宗三就被繼承人蘇石頭所有同上開二筆地號土地，均按應有部分
三二四○○分之二辦理繼承登記。被告王錦如、王錦總、王錦發
、王仁蕊等四人應代位其被繼承人王蘇朮就被繼承人蘇石頭所有
同上開二筆地號土地，均按應有部分二五九二○分之二辦理繼承
登記。被告蘇宗興、蘇定國、陳蘇嬌、戴蘇秀、蘇端、洪蘇金樓
等六人代位其繼承人蘇宗陳就被繼承人蘇石頭所有同上開二筆地
號土地，均按應有部分九○七二分之二辦理繼承登記。被告蘇賴
彩桃、蘇志哲、蘇雪芬、蘇碧女、蘇碧霞等五人代位其繼承人蘇
登仕就被繼承人蘇石頭所有同上開二筆地號土地，均按應有部分
四五三六○分之二辦理繼承登記。被告蘇順生、蘇銀妲、顏蘇秀
、蘇秀閔、蘇秀鳳等六人應代位其被繼承人蘇大郡就被繼承人
蘇石頭所有同上開二筆地號土地，均按應有部分六四八○分之二
辦理繼承登記。被告許正次、許正文、吳許綿、駱許西、沈許貴
、湯許線等六人應代位其被繼承人許蘇煖就被繼承人蘇石頭所有
同上開二筆地號土地，均按應有部分一○三六八分之二辦理繼承
登記。被告許朝明應代位其被繼承人許萬吉就被繼承人蘇石頭所
有同上開二筆地號土地，均按應有部分一○三六八分之二辦理繼
承登記。被告蔡榮成應代位其被繼承人蔡許腰就被繼承人蘇石頭
所有同上開二筆地號土地，均按應有部分一○三六八分之二辦理
繼承登記。被告鐘石能、王鐘珠美、王鐘不纏等三人應代位其被
繼承人鐘蘇只就被繼承人蘇石頭所有同上開二筆地號土地，均按
應有部分三八八八分之二辦理繼承登記。被告王武家、王清風、
王清讚、鐘王月綢、王月對、王月線等六人應代位其被繼承人王
蘇香就被繼承人蘇石頭所有同上開二筆地號土地，均按應有部分
七七七六分之二辦理繼承登記。
被告蘇明成應代位其被繼承人蘇馬畏就被繼承人蘇串所有同上開
二筆地號土地，按應有部分八六四分之一八辦理繼承登記。被告
蘇黃金貴、蘇文三、蘇文助、蘇文蓮、蘇文舉、蘇玉梅等六人應
代位其被繼承人蘇急就被繼承人蘇串所有同上開二筆地號土地，
均按應有部分五一八四分之一八辦理繼承登記。
被告蘇金鐘、蘇金玉、蘇金平、蘇幸延等四人應就其被繼承人蘇
茂強所有同上開二筆地號土地，均按應有部分一八七二分之七辦
理繼承登記。被告蘇林桂花、蘇明山、蘇美玲、蘇美麗、蘇美華
等五人應代位其被繼承人蘇金春就被繼承人蘇茂強所有同上開二
筆地號土地，均按應有部分九三六○分之七辦理繼承登記。被告
劉金木、莊劉阿、劉盟分等三人應代位其被繼承人劉蘇艮就被
繼承人蘇茂強所有同上開二筆地號土地，均按應有部分五六一六
分之四辦理繼承登記。
兩造共有前開二筆地號之土地，准予合併分割，其分割方法如附
圖即高雄市○○地○○路竹地政事務所土地複丈成果圖及附表三
所示。
兩造應互為或互受補償之金額如附表四及附表五所示。
訴訟費用由兩造按附表三所示應有部分面積比例負擔。
    事實及理由
壹、程序部分：
一、本件除被告蘇水木、高雄市、楊清山外，其餘當事人欄所載
    之被告均經合法通知，未於最後言詞辯論期日到場，核無民
    事訴訟法第386 條各款所列情形，爰依原告聲請，由其一造
    辯論而為判決。
二、按法人在因合併或其他原因消滅者，應由存續或合併後存續
    之法人承受其訴訟以前，當然停止，承受訴訟人，於得為承
    受時，應即為承受之聲明，民事訴訟法第170 條、第175 條
    分別定有明文。本件被告原係改制前高雄縣路竹鄉公所，因
    高雄市、縣兩公法人已於民國99年12月25日合併，並由合併
    後成立之高雄市成為新公法人。而本件分割共有物訴訟，被
    告高雄縣路竹鄉公所為系爭土地（詳下述）共有人之一，嗣
    因高雄縣、市合併，原高雄縣路竹鄉公所所有之系爭土地應
    有部分，所有人變更為高雄市，並以改制後之高雄市路竹區
    公所為管理機關，此有系爭土地登記第二類謄本在卷可憑（
    卷八第122 至123 頁），則高雄市以陳菊為法定代理人依法
    聲明承受訴訟，揆諸前開規定，應予准許。
三、按當事人死亡或法定代理人之代理權喪失者，其繼承人或法
    定代理人於得為承受訴訟時，應即為承受訴訟之聲明，他造
    當事人，亦得聲明承受訴訟。民事訴訟法第175 條定有明文
    。本件原告起訴後，被告蘇炒於98年12月22日死亡，其未結
    婚，死後絕嗣，父母亦已死亡，應由其弟蘇明成為法定繼承
    人；另被告蘇順得於99年10月19日死亡絕嗣，其父母亦已死
    亡，應由其胞兄蘇順生及胞姐蘇銀坦、顏蘇秀麗、蘇秀閔、
    蘇秀鳳等5 人為法定繼承人，茲據原告提出蘇炒、蘇順得之
    繼承系統表、繼承人之戶籍謄本等資料附卷，並於99年11月
    10日具狀聲明承受訴訟（見本院97年度岡調字第69號卷第21
    6 至236 頁、本院卷三第19至20頁、第42至50頁），核無不
    合，應予准許。
四、按訴狀送達後，原告不得將原訴變更或追加他訴，但該訴訟
    標的對於數人必須合一確定時，追加其原非當事人之人為當
    事人者，不在此限。民事訴訟法第255 條第1 項第5 款定有
    明文。本件原告起訴時未將王謝連治列為被告，惟王謝連治
    為系爭土地共有人之一，而分割共有物之訴，其為訴訟標的
    之法律關係對於全體共有人必須合一確定，則原告於100 年
    7 月18日具狀（卷七第161 頁）追加王謝連治為被告，即無
    不合，應予准許。
貳、實體部分：
一、原告主張：坐落高雄市路○區○○段0130地號，地目建、面
    積1702.21 平方公尺之土地及坐落高雄市路○區○○段0173
    地號，地目建、面積1,503.11平方公尺之土地（下稱系爭土
    地）為兩造所共有，目前登記各共有人權利範圍詳如附表一
    所示。系爭土地使用現狀，其中系爭130 地號土地上有被告
    楊清山所有之2 層樓房屋，被告蘇清祥、蘇清文共有之倉庫
    ，被告蘇金龍、蘇佰慶、蘇金枝、蘇清發共有之2 層樓房屋
    及高雄市所有而由被告高雄市路竹區公所管理之活動中心及
    車庫；系爭173 地號土地上有被告蘇木送所有3 層樓房屋，
    被告蘇王朱英所有之「Ｌ」型3 層樓房屋，被告蘇水木2 層
    樓房屋及訴外人蘇炳霖、蘇翠2 人無權占有之房屋各1 棟
    外，其餘皆係空地。又系爭土地並無不分割之協議，且依其
    物之使用目的亦無不能分割之情形，經原告屢為請求分割均
    無法達成協議。其中系爭土地登記共有人蘇永、蘇錦章、蘇
    石頭、蘇串及蘇茂強等5 人，業已死亡，其等之繼承人及應
    繼分詳如附表一附註欄所示，均未辦理繼承登記，為此，爰
    依民法第823 條、第824 條之規定提起本件訴訟等情，並聲
    明：
  (一)被告蘇宗清應代位其被繼承人蘇朝昆就其被繼承人蘇永所有
    坐落高雄縣路竹鄉○○段第130 地號、地目建、面積
    1702.21 平方公尺、及同段第173 地號、地目建、面積
    1503.11 平方公尺之2 筆土地，按應有部分48分之1 辦理繼
    承登記。被告蘇宗明、蘇宗發、蔡蘇菊、蔡蘇金緞等4 人應
    代位其被繼承人蘇朝良就被繼承人蘇永所有同上開2 筆地號
    土地，均按應有部分288 分之1 辦理繼承登記。被告王謝連
    治、蘇建國、王建華、王建文等4 人應代位其被繼承人蘇武
    男就被繼承人蘇永所有同上開2 筆地號土地，均按應有部分
    1152分之1 辦理繼承登記。被告歐陽輝、林志鴻、林茂盛等
    3 人應代位其被繼承人黃金葉就被繼承人蘇永所有同上開2
    筆地號土地，均按應有部分864 分之1 辦理繼承登記。
  (二)被告蘇金助、蘇金元、劉蘇專、陳蘇玉碧、蘇玉秀、蘇玉梅
    等6 人應代位其繼承人蘇宗鎮就其被繼承人蘇錦章所有同上
    開2 筆地號土地，均按應有部分1296分之1 辦理繼承登記。
    被告蘇武順、黃蘇銀西、蘇翠碧等3 人應代位其被繼承人蘇
    宗波就被繼承人蘇錦章所有同上開2 筆地號土地，均按應有
    部分648 分之1 辦理繼承登記。
  (三)被告蘇再福、陳蘇苗等2 人代位其繼承人蘇宗綿就被繼承人
    蘇石頭所有同上開2 筆地號土地，均按應有部分6480分之2
    辦理繼承登記。被告蘇翁望、蘇進舉、蘇進惠、蘇雪霞、蘇
    雪珍等5 人代位其繼承人蘇宗山就被繼承人蘇石頭所有同上
    開2 筆地號土地，均按應有部分32400 分之2 辦理繼承登記
    。被告蘇王合、蘇芳德、蘇芳玉、蘇芳滿、蘇于茜等5 人應
    代位其被繼承人蘇宗三就被繼承人蘇石頭所有同上開2 筆地
    號土地，均按應有部分32400 分之2 辦理繼承登記。被告王
    錦如、王錦總、王錦發、王仁蕊等4 人應代位其被繼承人王
    蘇朮就被繼承人蘇石頭所有同上開2 筆地號土地，均按應有
    部分25920 分之2 辦理繼承登記。被告蘇宗興、蘇定國、陳
    蘇嬌、戴蘇秀、蘇端、洪蘇金樓等6 人代位其繼承人蘇宗陳
    就被繼承人蘇石頭所有同上開2 筆地號土地，均按應有部分
    9072分之2 辦理繼承登記。被告蘇賴彩桃、蘇志哲、蘇雪芬
    、蘇碧女、蘇碧霞等5人 代位其繼承人蘇登仕就被繼承人蘇
    石頭所有同上開2 筆地號土地，均按應有部分45360 分之2
    辦理繼承登記。被告蘇順生、蘇銀妲、顏蘇秀、蘇秀閔、
    蘇秀鳳等5 人應代位其被繼承人蘇大郡就被繼承人蘇石頭所
    有同上開2 筆地號土地，均按應有部分6480分之2 辦理繼承
    登記。被告許正次、許正文、吳許錦、駱許西、沈許貴、湯
    許線等6 人應代位其被繼承人許蘇煖就被繼承人蘇石頭所有
    同上開2 筆地號土地，均按應有部分10368 分之2 辦理繼承
    登記。被告許朝明應代位其被繼承人許萬吉就被繼承人蘇石
    頭所有同上開2 筆地號土地，按應有部分10368 分之2 辦理
    繼承登記。被告蔡榮成應代位其被繼承人蔡許腰就被繼承人
    蘇石頭所有同上開2 筆地號土地，按應有部分10368 分之2
    辦理繼承登記。被告鐘石能、王鐘珠美、王鐘不纏等3 人應
    代位其被繼承人鐘蘇只就被繼承人蘇石頭所有同上開2 筆地
    號土地，均按應有部分3888分之2 辦理繼承登記。被告王武
    家、王清風、王清讚、鐘王月綢、王月對、王月線等6 人應
    代位其被繼承人王蘇香就被繼承人蘇石頭所有同上開2 筆地
    號土地，均按應有部分7776分之2 辦理繼承登記。
  (四)被告蘇明成應代位其被繼承人蘇馬畏就被繼承人蘇串所有同
    上開2 筆地號土地，按應有部分864 分之18辦理繼承登記。
    被告蘇黃金貴、蘇文三、蘇文助、蘇文蓮、蘇文舉、蘇玉梅
    等6 人應代位其被繼承人蘇急就被繼承人蘇串所有同上開2
    筆地號土地，均按應有部分5184分之18辦理繼承登記。
  (五)被告蘇金鐘、蘇金玉、蘇金平、蘇幸延等4 人應就其被繼承
    人蘇茂強所有同上開2 筆地號土地，均按應有部分1872分之
    7 辦理繼承登記。被告蘇林桂花、蘇明山、蘇美玲、蘇美麗
    、蘇美華等5 人應代位其被繼承人蘇金春就被繼承人蘇茂強
    所有同上開2 筆地號土地，均按應有部分9360分之7 辦理繼
    承登記。被告劉金木、莊劉阿、劉盟分等3 人應代位其被
    繼承人劉蘇艮就被繼承人蘇茂強所有同上開2 筆地號土地，
    均按應有部分5616分之4 辦理繼承登記。
  (六)兩造共有前開2 筆地號之土地，准予合併分割，其分割方法
    （各共有人應分得面積及分割方案詳如附圖及附表三所示）
    如下：
    1.173-Ａ部分，面積197.68平方公尺，依原告蘇瑞志應有部
      分2964分之194 ，被告蘇宗清應有部分48分之1 、被告蘇
      宗明、蘇宗發、蔡蘇菊、蔡蘇金緞應有部分皆288 分之1
      、被告王謝連治、蘇建國、王建華、王建文應有部分皆
      1152分之1、 被告歐龍輝、林志鴻、林茂盛應有部分皆
      864 分之1 ，被告蘇金助、蘇金元、劉蘇專、陳蘇玉碧、
      蘇玉秀、蘇玉梅應有部分皆1296分之1 、被告蘇武順、黃
      蘇銀西、蘇翠碧應有部分皆648 分之1 ，被告蘇再福、陳
      蘇苗應有部分皆6480 分 之2 ，被告蘇翁望、蘇進舉、蘇
      進惠、蘇雪霞、蘇雪珍、蘇王合、蘇芳德、蘇芳玉、蘇芳
      滿、蘇于茜應有部分皆32400 分之2 ，被告王錦如、王錦
      總、王錦發、王仁蕊應有部分皆25920 分之2 、被告蘇宗
      興、蘇定國、陳蘇嬌、戴蘇秀、蘇端、洪蘇金樓應有部分
      皆9072分之2 、被告蘇賴彩桃、蘇志哲、蘇雪芬、蘇碧女
      、蘇碧霞應有部分皆45360 分之2 ，被告蘇順生、蘇銀妲
      、顏蘇秀、蘇秀閔、蘇秀鳳應有部分皆6480分之2 ，被
      告許正次、許正文、吳許錦、駱許西、沈許貴、湯許線、
      蔡榮成、許朝明應有部分皆10368 分之2 ，被告鐘石能、
      王鐘珠美、王鐘不纏應有部分皆3888分之2 ，被告王武家
      、王清風、王清讚、鐘王月綢、王月對、王月線應有部分
      皆7776分之2 ，被告蘇明成應有部分皆864 分之18，被告
      蘇黃金貴、蘇文三、蘇文助、蘇文蓮、蘇文舉、蘇玉梅應
      有部分皆5184分之18，被告蘇金鐘、蘇金玉、蘇金平、蘇
      幸延應有部分皆1872分之7 ，被告蘇林桂花、蘇明山、蘇
      美玲、蘇美麗、蘇美華應有部分皆9360分之7 ，被告劉金
      木、莊劉阿、劉盟分應有部分皆5616分之4 ，被告蘇木
      送應有部分2964分之180 、被告蘇清祥、蘇清文應有部分
      皆11856 分之565 、被告蘇水木應有部分2964分之131 、
      被告蘇連枝、蘇明田應有部分皆1728分之37、被告蘇順為
      應有部分624 分之11、被告蘇武得、蘇武樹、蘇武福應有
      部分皆1872分之11、被告蘇武男應有部分624 分之11、被
      告蘇金總應有部分1728分之37、被告高雄市應有部分432
      分之99、被告楊清山應有部分8892分之600 、被告蘇金龍
      、蘇佰慶、蘇金枝、蘇清發應有部分皆5928分之110 、被
      告陳惠蘭、蘇哲聖、蘇郁涵應有部分皆5184分之37、被告
      蘇王朱英應有部分2964分之109 、被告蘇瑞立應有部分
      2964 分 之194 比例保持共有；
    2.173-A01 部分，面積187.98平方公尺，由被告蘇木送取得
      ；173-A02 部分，面積126.68平方公尺，由被告蘇王朱英
      取得；173-A03 部分，面積129.54平方公尺由被告蘇水木
      取得。173-A04 部分，面積145.53平方公尺，各依被告蘇
      順為、蘇武男應有部分皆3 分之1 、被告蘇武得、蘇武樹
      、蘇武福應有部分皆9 分之1 比例保持共有；173-A05 部
      分，面積179.11平方公尺，由被告蘇瑞立取得；173-A06
      部分，面積179.11平方公尺，由原告蘇瑞志取得；173-A0
      7 部分，面積98.30 平方公尺，依被告蘇宗清應有部分2
      分之1 、被告蘇宗明、蘇宗發、蔡蘇菊、蔡蘇金緞應有部
      分皆12分之1 、被告王謝連治、蘇建國、王建華、王建文
      應有部分皆48分之1 、被告歐龍輝、林志鴻、林茂盛應有
      部分皆36分之1比例保持共有；173-A08部分，面積
      101.04平方公尺、依被告蘇連枝、蘇明田、應有部分各2
      分之1 比例保持共有；173-A09 部分，面積101.04平方公
      尺，依被告蘇金總應有部分皆2 分之1 、被告陳惠蘭、蘇
      哲聖、蘇郁涵應有部分皆6 分之1 比例保持共有；
      173-A010部分，面積57.10 平方公尺，依被告蘇金鐘、蘇
      金玉、蘇金平、蘇幸延應有部分皆39分之7 、被告蘇林桂
      花、蘇明山、蘇美玲、蘇美麗、蘇美華應有部分皆195 分
      之7 、被告劉金木、莊劉阿、劉盟分應有部分皆117 分
      之4 比例保持共有；
    3.130-A 部分，面積264.92平方公尺，依原告蘇瑞志應有部
      分2964分之194 ，被告蘇宗清應有部分48分之1 、被告蘇
      宗明、蘇宗發、蔡蘇菊、蔡蘇金緞應有部分皆288 分之1
      、被告王謝連治、蘇建國、王建華、王建文應有部分皆
      1152分之1 、被告歐龍輝、林志鴻、林茂盛應有部分皆
      864 分之1 ，被告蘇金助、蘇金元、劉蘇專、陳蘇玉碧、
      蘇玉秀、蘇玉梅應有部分皆1296分之1 、被告蘇武順、黃
      蘇銀西、蘇翠碧應有部分皆648 分之1 ，被告蘇再福、陳
      蘇苗應有部分皆6480分之2 ，被告蘇翁望、蘇進舉、蘇進
      惠、蘇雪霞、蘇雪珍、蘇王合、蘇芳德、蘇芳玉、蘇芳滿
      、蘇于茜應有部分皆32400 分之2 ，被告王錦如、王錦總
      、王錦發、王仁蕊應有部分皆25920 分之2 、被告蘇宗興
      、蘇定國、陳蘇嬌、戴蘇秀、蘇端、洪蘇金樓應有部分皆
      9072分之2 、被告蘇賴彩桃、蘇志哲、蘇雪芬、蘇碧女、
      蘇碧霞應有部分皆45360 分之2 ，被告蘇順生、蘇銀妲、
      顏蘇秀、蘇秀閔、蘇秀鳳應有部分皆6480分之2，被告
      許正次、許正文、吳許綿、駱許西、沈許貴、湯許線、蔡
      榮成、許朝明應有部分皆10368 分之2 ，被告鐘石能、王
      鐘珠美、王鐘不纏應有部分皆3888分之2，被告王武家、
      王清風、王清讚、鐘王月綢、王月對、王月線應有部分皆
      7776分之2 ，被告蘇明成應有部分864 分之18，被告蘇黃
      金貴、蘇文三、蘇文助、蘇文蓮、蘇文舉、蘇玉梅應有部
      分皆5184分之18，被告蘇金鐘、蘇金玉、蘇金平、蘇幸延
      應有部分皆1872分之7 ，被告蘇林桂花、蘇明山、蘇美玲
      、蘇美麗、蘇美華應有部分皆9360分之7 ，被告劉金木、
      莊劉阿、劉盟分應有部分皆5616分之4 ，被告蘇木送應
      有部分2964分之180 、被告蘇清祥、蘇清文應有部分皆
      5928 分 之281 、被告蘇水木應有部分2964分之131 、被
      告蘇連枝、蘇明田應有部分皆1728分之37、被告蘇順為應
      有部分11856 分之211 、被告蘇武得、蘇武樹、蘇武福應
      有部分皆35568 分之211 、被告蘇武男應有部分11856 分
      之211 、被告蘇金總應有部分1728分之37、被告高雄市應
      有部分432 分之99、被告楊清山應有部分8892分之600 、
      被告蘇金龍、蘇佰慶、蘇金枝、蘇清發應有部分皆5928分
      之110 、被告陳惠蘭、蘇哲聖、蘇郁涵應有部分皆5184分
      之37、被告蘇王朱英應有部分2964分之109 、被告蘇瑞立
      應有部分2964分之194 比例保持共有；130-A01 部分，面
      積184.34平方公尺，由被告楊清山取得；
    4.130-A02 部分，面積202.75平方公尺，依被告蘇金龍、蘇
      佰慶、蘇金枝、蘇清發應有部分各4 分之1 比例保持共有
      ；130-A03 部分，面積129.84平方公尺，由被告蘇清文取
      得; 130-A04 部分，面積129.84平方公尺，由被告蘇清祥
      取得；130-A05 部分，面積628.54平方公尺，由被告高雄
      市取得；130-A06 部分，面積161.98平方公尺，依被告蘇
      金助、蘇金元、劉蘇專、陳蘇玉碧、蘇玉秀、蘇玉梅應有
      部分皆156 分之2 、被告蘇武順、黃蘇銀西、蘇翠碧應有
      部分皆78分之2 ，被告蘇再福、陳蘇苗應有部分皆390 分
      之2 ，被告蘇翁望、蘇進舉、蘇進惠、蘇雪霞、蘇雪珍、
      蘇王合、蘇芳德、蘇芳玉、蘇芳滿、蘇于茜應有部分皆
      1950分2 ，被告王錦如、王錦總、王錦發、王仁蕊應有部
      分皆1560分之2 、被告蘇宗興、蘇定國、陳蘇嬌、戴蘇秀
      、蘇端、洪蘇金樓應有部分皆546 分之2 、被告蘇賴彩桃
      、蘇志哲、蘇雪芬、蘇碧女、蘇碧霞應有部分皆2730分之
      2 ，被告蘇順生、蘇銀妲、顏蘇秀、蘇秀閔、蘇秀鳳應
      有部分皆390 分之2 ，被告許正次、許正文、吳許綿、駱
      許西、沈許貴、湯許線、許朝明、蔡榮成應有部分皆624
      分之2 ，被告鐘石能、王鐘珠美、王鐘不纏應有部分皆
      234 分之2 ，被告王武家、王清風、王清讚、鐘王月綢、
      王月對、王月線應有部分皆468 分之2 、被告蘇明成應有
      部分皆26分之9 ，被告蘇黃金貴、蘇文三、蘇文助、蘇文
      蓮、蘇文舉、蘇玉梅應有部分皆156 分之9 比例保持共有
      。
二、被告答辯：
  (一)被告蘇金總稱：同意原告之分割方案。我沒有使用系爭土地
    ，也沒有建物在上面。
  (二)被告楊清山則稱：同意原告之分割方案，我所分配如附圖
    所示編號173-A001東側轉角部分已經供公眾通行使用，我不
    會將該地圈圍禁止他人通行，所以附圖所示編號130-A006縱
    使各繼承人不承認原被繼承人出售土地之事實，分配在該分
    割方案內之土地所有人亦得由我所分配土地之東側轉角處通
    行，不會有袋地之問題等語。
  (三)被告蘇哲聖則稱：對原告之聲請，沒有意見。
  (四)被告蘇宗清則稱：同意原告之分割方案。
  (五)被告蘇建國、蘇芳玉、陳蘇苗、許正文則稱：對分割沒有意
    見。
  (六)被告蘇賴彩桃則稱：不知道有這塊地（就分割方案則未表示
    意見，準備程序亦未到庭）
  (七)被告蘇金平則稱：與被告蘇金玉、蘇金鐘、蘇林桂花、蘇明
    山、蘇美玲、蘇美麗、蘇美華、蘇幸延、劉金木、莊劉阿
    、劉盟分等人，因原告起訴時提出之分割方案是在B4（按約
    相當於附圖所示編號130-A002），希望分在A6（按約相當附
    圖所示編號173-A007）部分，因為A6部分是空地，其他部分
    被告均已蓋滿，而且被告先前之豬舍係蓋在A6、A7（按約相
    當於附圖所示編號173-A007至A008），希望依現況分割。
  (八)被告蘇金鐘、蘇金玉、蘇林桂花、蘇明山、蘇美玲、蘇美麗
    、蘇美華、蘇幸延、劉金木、莊劉阿、劉盟分具狀陳述：
    原告之分割方案，違背「原物分配」之原則，部分繼承共有
    物土地之持分繼承人即被告蘇明成、蘇黃金貴、蘇文三、蘇
    文助、蘇文蓮、蘇文舉、蘇玉梅等7 人，早已將其應繼分（
    按原物分配之地點）出賣於高雄市路竹區公所興建社中村活
    動中心，而這些人依原告之分割方案尚可分配其他地點之土
    地，未知如此分割是否公平。被告蘇金鐘、蘇金玉、蘇金平
    、蘇幸延等繼承人之土地早在上一代已按原物分配在B2（按
    即與附圖所示編號130-A004大致相當）迄今均未改變，現在
    卻被原告改分配到B4（按約相當於附圖所示編號130-A002至
    A003之間），故被告主張應按「原物分配於共有人」，且系
    爭土地面積太少，共有人太多，依物之性質，不可分割等語
    ，資為抗辯，並聲明求為駁回原告之訴。嗣本院於100 年2
    月9 日勘驗現場時，被告蘇金玉當場表示，經考慮後，同意
    原告分割方案，分在A8（按即大約相當於附圖所示編號
    173-A009）部分等語。
  (九)被告高雄市：同意原告分割方案。因路竹區公所管理使用現
    況之地上物是社區發展協會所有，所以區公所管領的土地只
    能大於應有部分，不能小於應有部分，因為該地上物應留法
    定空地，所以儘量依應有部分來分割，該建物只有建造執照
    ，沒有使用執照，因太多共有人，無法取得全部共有人之同
    意書，所以未辦理保存登記。
  (十)被告蘇木送、蘇清祥、蘇清文、蘇水木：同意合併分割，也
    同意原告分割方案，目前有使用系爭土地也有建物在上面，
    原告的分割方案是依現況分割。
  (十一)被告王仁蕊：我應有部分面積很小，希望可以變價分割。
  (十二)被告蘇連枝、蘇明田：同意原告分割方案。
  (十三)被告蘇武得、蘇武樹、蘇武福、蘇武男：同意合併分割，但
    不同意原告起訴之分割方案，希望連同蘇順為部分分割在一
    起，目前沒有使用系爭土地，也沒有建物在上面。嗣被告蘇
    武樹、蘇武福於本院勘驗時陳稱：同意依原告分割方案，希
    望將A4、A9（按即與附圖所示編號173-A004至A005、
    173-A010大約相當）分在一起。
  (十四)被告許朝明、許正次、吳許綿、沈許貴、湯許線：同意合併
    分割，也同意原告分割方案，沒有使用系爭土地，也沒有建
    物。
  (十五)被告蘇瑞立：同意原告分割方案。
  (十六)本件除上開被告之答辯外，其餘被告均未於準備程序期日、
    勘驗期日或言詞辯論期日到庭，亦未提出書狀作何聲明或陳
    述。
三、本件首應釐清原告請求辦理繼承登記部分，是否有據？
    按繼承在民法繼承編施行前開始者，除本施行法有特別規定
    外，不適用民法繼承編之規定，民法繼承編施行法第1條 前
    段定有明文。次按民法繼承編施行法於34年10月25日台灣光
    復以前，尚未施行於台灣省，而台灣省於日據時期關於本省
    人之親屬繼承事項，依日本大正11年敕令第407 號應適用台
    灣習慣，本件系爭土地共有人蘇永、蘇錦章分別於32年11月
    23日、31年7 月6 日死亡，有其等日治時代戶籍謄本在卷可
    稽（見調解卷56、92頁），其繼承開始時尚在民法繼承編施
    行於台灣省之前，依當時有效法例，應適用台灣民事習慣處
    理其繼承問題，有最高法院47年台上字第289 號判例要旨足
    資參照。再依前揭戶籍謄本記載，蘇永、蘇錦章為戶主，是
    關於其等死亡後之財產繼承應屬家產繼承，而家產繼承推定
    之第1 順位財產繼承人為男性直系血親卑親屬，並以繼承開
    始時與被繼承人同一戶內之家屬為限，始得為財產繼承人；
    於繼承人有數人時均分繼承；另日治時期收養之過房子及螟
    蛉子對家產繼承與親生子女同，有台灣民事習慣調查報告可
    參（見台灣民事習慣調查報告第436 、165 頁）。又按不動
    產之共有人中一人死亡，他共有人請求分割共有物時，為求
    訴訟之經濟起見，可許原告就請求繼承登記及分割共有物之
    訴合併提起，即以一訴請求該死亡共有人之繼承人辦理繼承
    登記，並請求該繼承人於辦理繼承登記後，與原告及其餘共
    有人分割共有之不動產（最高法院70年度第2 次民事庭會議
    決定(二)參照）。本件系爭土地登記共有人蘇永（應有部分24
    分之1 ）、蘇錦章（應有部分216 分之2 ）死亡後，其繼承
    人均未辦理繼承登記，另登記共有人蘇石頭（應有部分216
    分之2 ）、蘇串（應有部分432 分之18）、蘇茂強（應有部
    分432 分之9 ），亦分別於起訴前之35年4 月23日、51年7
    月24日及65年1 月5 日死亡，有其等之除戶戶籍謄本在卷可
    憑（見調解卷第114 、217 、238 頁），是原告請求上開5
    人之繼承人應併為辦理繼承登記，由其等之繼承人繼承，自
    應准許。經查：
  (一)蘇永部分：
    原共有人蘇永於32年11月23日去世，其應有部分24分之1
      ，應由其長男蘇朝昆、次男蘇朝良人等二人共同繼承（三
      男蘇夭、四男蘇榮賀死亡絕嗣），即各繼承系爭土地應有
      部分各48分之1 。
    又長男蘇朝昆於32年12月12日死亡，其應繼承之應有部分
      48分之1 ，其配偶蘇黃閃死亡，且無繼承權，應再由其子
      女，即長男蘇宗清全部繼承。
    又次男蘇朝良亦於58年3 月3 日死亡，其應繼承之應有部
      分48分之1 應再由其繼承人即長男蘇武男、次男蘇宗明、
      三男蘇宗發、長女蔡蘇菊、次女蔡蘇金緞、三女黃金葉等
      6 人平均繼承（配偶蘇郭味素業於74年6 月29日死亡），
      即各繼承應有部分288 分之1 。惟蘇武男又於62年9 月3
      日死亡，其應繼承之應有部分288 分之1 ，應再由其繼承
      人配偶王謝連治、長男蘇建國、次男王建華、三男王建文
      等4 人平均繼承，即各繼承應有部分1152分之1 ，而黃金
      葉於75年3 月6 日死亡，其應繼承之應有部分288 分之1
      ，應再由其配偶歐龍輝及長男林志鴻、次男林茂盛等3 人
      平均繼承，即各繼承系爭土地應有部分864 分之1 。
    以上業據原告提出蘇永之繼承系統表、除戶資料、各繼承
      人之戶籍謄本等為證（見岡調卷第55至90頁），堪信為真
      實。
  (二)蘇錦章部分：
    原共有人蘇錦章於31年7 月6 日去世，其應有部分216 分
      之2 ，應由其長男蘇宗鎮、次男蘇宗波等二人共同繼承（
      配偶蘇王粉無繼承權），即各繼承系爭土地應有部分各
      216 分之1 。
    又長男蘇宗鎮於45年8 月4 日死亡，其應繼承之應有部分
      216 分之1 ，應再由其子女，即長男蘇金助、次男蘇金元
      、長女劉蘇專、次女陳蘇玉碧、四女蘇玉秀、五女蘇玉梅
      等6人平均繼承（配偶蘇趙金74年12月5日死亡，三女蘇玉
      花死亡絕嗣），即各繼承應有部分1296分之1 。
    又次男蘇宗波亦於95年7 月4 日死亡，其應繼承之應有部
      分216 分之1 應再由其繼承人即長男蘇武順、三女黃蘇銀
      西、四女蘇翠碧等3 人平均繼承（配偶蘇王善業於73年7
      月13日死亡、長女蘇菊、次女蘇月鴦皆死亡絕嗣），即各
      繼承應有部分648分之1。
    以上業據原告提出蘇錦章之繼承系統表、除戶資料、各繼
      承人之戶籍謄本等為證（見岡調卷第91至112 頁），堪信
      為真實。
  (三)蘇石頭部分：
    原共有人蘇石頭於35年4 月23日去世，其應有部分216 分
      之2 ，應由其長男蘇宗綿、三男蘇宗陳、五男蘇大郡、長
      女許蘇煖、次女鐘蘇只、五女王蘇香等六人共同繼承（配
      偶蘇蔡環於41年10月29日死亡、次男蘇合成、四男蘇宗德
      、三女蘇痛、四女蘇不皆死亡絕嗣），即各繼承系爭土地
      應有部分各1296分之2 。
    又長男蘇宗綿於50年1 月5 日死亡，其應繼承之應有部分
      1296分之2 ，應再由其子女，即次男蘇宗山、三男蘇宗三
      、四男蘇再福、長女王蘇朮、四女陳蘇苗等5 人平均繼承
      （配偶蘇何文理86年10月28日死亡，長男蘇宗賀、三女蘇
      也皆死亡絕嗣、次女蘇美於24年7 月10日出養無繼承權）
      ，即各繼承應有部分6480分之2 。又次男蘇宗山於94年10
      月18日死亡，其應有部分6480分之2 ，應再由其配偶蘇翁
      望及子女即長男蘇進舉、次男蘇進惠、長女蘇雪霞、次女
      蘇雪珍等5 人平均繼承，即各繼承應有部分32400 分之2
      。又三男蘇宗三於91年7 月22日死亡，其應有部分6480分
      之2 ，應再由其配偶蘇王合、長男蘇芳德、長女勸芳玉、
      次女蘇芳滿、三女蘇于茜等5 人平均繼承，即各繼承應有
      部分32400 分之2 。又長女王蘇朮於89年5 月21日死亡，
      其應有部分6480分之2 ，應再由其子女即長男王錦如、次
      男王錦總、三男王錦發、次女王仁蕊等四人平均繼承（配
      偶王清在於72年5 月23日死亡，長女王麗卿死亡絕嗣），
      即各繼承應有部分25920 分之2 。
    又三男蘇宗陳於95年11月11死亡，其應繼承之應有部分
      1296分之2 ，應再由其子女即長男蘇宗興、次男蘇登仕、
      四男蘇定國、長女陳蘇嬌、次女戴蘇秀、三女蘇端、五女
      洪蘇金樓等7 人平均繼承（配偶蘇顏省於94年12月26日死
      亡、三男蘇通運、四女蘇秀鳳、六女蘇金惜皆死亡絕嗣）
      ，即各繼承應有部分9072分之2 。又次男蘇登仕於97年3
      月23日死亡，其應繼承之應有部分9072分之2 ，應再由其
      配偶蘇賴彩桃及子女即長男蘇志哲、長女蘇雪芬、次女蘇
      碧女、三女蘇碧霞等5 人平均繼承，即各繼承應有部分
      45360 分之2 。
    又五男蘇大郡於79年8 月13日死亡，其應繼承之應有部分
      1296分之2 ，應再由其子女即長男蘇順生、次男蘇順得、
      長女蘇銀妲、三女顏蘇秀、四女蘇秀閔、六女蘇秀鳳等
      6 人平均繼承（配偶蘇黃素於78年4 月4 日死亡，次女蘇
      銀絲、五女蘇連珠皆死亡絕嗣），即各繼承應有部分7776
      分之2 ，惟被告蘇順得又於99年10月19日去世，其未結婚
      絕嗣，父母亦已去世，是其應有部分由其兄弟姊妹即蘇順
      生、蘇銀坦、顏蘇秀、蘇秀閔、蘇秀鳳共同繼承，是蘇
      順生、蘇銀坦、顏蘇秀、蘇秀閔、蘇秀鳳各繼承應有部
      分各6480分之2 。
    又長女許蘇煖於69年7 月1 日死亡，其應繼承之應有部分
      1296分之2 ，應再由其子女即長男許萬吉、次男許正次、
      三男許正文、長女吳許綿、次女駱許西、三女蔡許腰、五
      女沈許貴、六女湯許線等8 人平均繼承（配偶許宇盛於72
      年8 月10日死亡、四女許幸子死亡絕嗣），即各繼承應有
      部分10368 分之2 、又長男許萬吉於91年1 月26日死亡，
      其應繼承之應有部分10368 分之2 ，應再由其配偶許黃玉
      霞及子女即長男許金山、次男許朝明、長女許秀蓮、次女
      許秀瑜等5 人平均繼承，即各繼承應有部分51840 分之2
      ，又三女蔡許腰於53年6 月30日死亡，其應繼承之應有部
      分10368 分之2 ，應全部再由其長男蔡榮成繼承（配偶蔡
      武雄於72年3 月19日死亡，次男蔡榮利於53年12月16日出
      養無繼承權）。
    又次女鐘蘇只於83年8 月2 日死亡，其應繼承之應有部分
      1296分之2 ，應再由其子女即男鐘石能、長女王鐘珠美、
      次女王鐘不纏等3 人平均繼承（配偶鐘泉於32年5 月9 日
      死亡），即各繼承應有部分3888分之2 。
    又五女王蘇香於89年5 月4 日死亡，其應繼承之應有部分
      1296分之2 ，應再由其配偶王武家及子女即長男王清風、
      次男王清讚、長女鐘王月綢、次女王月對、三女王月線等
      6 人平都繼承，即各繼承應有部分7776分之2 。
    以上業據原告提出蘇石頭之繼承系統表、除戶資料及各繼
      承人之戶籍謄本等為證（見岡調卷第113 至215 頁），堪
      信為真實。
  (四)蘇串部分：
    原共有人蘇串於51年7 月24日去世，其應有部分432 分之18
    ，應由其養女蘇馬畏、螟蛉子蘇急等2 人共同繼承（配偶蘇
    蔡愛於52年9 月28日死亡），即各繼承系爭土地應有部分
    864 分之18，又養女蘇馬畏於69年9 月27日死亡，其應繼承
    之應有部分864 分之18，應再由其養子蘇明成、養女蘇炒等
    2 人平均繼承（配偶蘇萬得於73年8 月27日死亡），即各繼
    承1728分之18，惟蘇炒業於98年12月22日死亡，其並未結婚
    亦無子女，依民法第1077條、第1138條之規定，其權利義務
    應由其弟即被告蘇明成繼承，是被告蘇明成繼承，其應繼承
    之應有部分864 分之18。而螟蛉子蘇急於92年2 月4 日死亡
    ，其應繼承之應有部分864 分之18，應再由其配偶蘇黃金貴
    、長男蘇文三、次男蘇文助、三男蘇文蓮、四男蘇文舉、長
    女蘇玉梅等6 人平均繼承，即各繼承應有部分5184分之18。
    以上業據原告提出蘇串之繼承系統表、除戶資料、各繼承人
    之戶籍謄本等為證（見岡調卷第216 至236 頁），堪信為真
    實。
  (五)蘇茂強部分：
    原共有人蘇茂強於65年1 月5 日去世，其應有部分432 分之
    9 ，應由其配偶蘇陳利、三男蘇金鐘、四男蘇金玉、五男蘇
    金春、六男蘇金平、七男蘇幸延、養女劉蘇艮等7 人共同繼
    承（配偶蘇陳利於81年12月16日方死亡、長男蘇木瓜、次男
    蘇南山、長女蘇金蓮皆死亡絕嗣），惟依民法繼承編施行法
    第1 條及舊民法第1142條第2 項規定，養子女之應繼分是婚
    生子女2 分之1 ，是蘇茂強之繼承人蘇陳利、蘇金鐘、蘇金
    玉、蘇金春、蘇金平、蘇幸延各繼承13分之2 ，即應有部分
    各5616分之18、而劉蘇艮繼承13分之1 ，即應有部分5616分
    之9 ，而蘇陳利於81年12月16日又死亡，是其應有部分5616
    分之18又由蘇金鐘、蘇金玉、蘇金春、蘇金平、蘇幸延、劉
    蘇艮共同繼承，即每人又繼承5616分之3 ，是被告蘇金鐘、
    蘇金玉、蘇金平、蘇幸延、及蘇金春繼承之應有部分皆為
    1872分之7 （計算式：18/5616+3/5616=7/1872 ），又五男
    蘇金春於92年1 月24日死亡，其應繼承之應有部分1872分之
    7 ，應再由其配偶蘇林桂花、長男蘇明山、長女蘇美玲、次
    女蘇美麗、三女蘇美華等五人平均繼承，即各繼承應有部分
    9360分之7 。而養女劉蘇艮於76年9 月12日死亡，其應繼承
    之應有部分5616分之12（計算式9/5616+3/5616=12/5616 ）
    應再由其養子劉金木、養女莊劉阿、養女劉盟分等3 人平
    均繼承（配偶劉朝福於63年4 月8 日死亡），即各繼承應有
    部分5616分之4 。以上業據原告提出蘇茂強之繼承系統表、
    除戶資料及各繼承人之戶籍謄本等為證（見岡調卷第237 至
    264 頁），堪信為真實。
  (六)綜上，原告主張上開5 人之繼承人應為辦理繼承登記，由其
    等之繼承人繼承，並請求如主文第1 項至第5 項所示，核無
    不合，應予准許。
四、本件原告訴請將系爭土地合併分割，有無理由？又系爭土地
    應如何分割為適當？
  (一)按各共有人，除因物之使用目的不能分割或契約訂有不分割
    之期限者外，得隨時請求分割共有物。共有人相同之數不動
    產，除法令另有規定外，共有人得請求合併分割。民法第82
    3 條第1 項、第824 條第5 項分別定有明文。原告主張系爭
    土地為兩造所共有，各共有人於系爭173 、130 地號權利範
    圍均如附表一所示等情，業據原告提出系爭土地第二類登記
    謄本為證（卷五第52至67頁），堪信為真。又系爭土地係建
    地，非都市計畫外農牧用地，依使用目的並無不能分割之情
    事，且系爭土地面積合計有3205.32 平方公尺（1503.11+17
    02.21 ＝3205.32 ），足認並無分割最小面積及筆數之限制
    ，復依到場當事人陳述亦無不為分割之協議，則原告訴請將
    系爭土地合併為分割之裁判，即屬有據，被告蘇金鐘、蘇金
    玉、蘇林桂花、蘇明山、蘇美玲、蘇美麗、蘇美華、蘇幸延
    、劉金木、莊劉阿、劉盟分具狀陳述因共有人太多，土地
    面積太少，依其性質不得分割云云，不可採憑。
  (二)次按共有物之分割，依共有人協議之方法行之。分割之方法
    ，不能協議決定者，法院得因任何共有人之聲請，命為下列
    之分配：一以原物分配於各共有人。但各共有人均受原物之
    分配顯有困難者，得將原物分配於部分共有人。二原物分配
    顯有困難時，得變賣共有物，以價金分配於各共有人；或以
    原物之一部分分配於各共有人，他部分變賣，以價金分配於
    各共有人。以原物為分配時，如共有人中，有不能按其應有
    部分受分配者，得以金錢補償之。以原物為分配時，因共有
    人之利益或其他必要情形，得就共有物之一部分仍維持共有
    。民法第824 條第1 項、第2 項、第3 項、第4 項定有明文
    。又分割共有物，以消滅共有關係為目的，法院裁判分割共
    有土地時，除因該土地內部因土地之使用目的不能分割（如
    為道路）或部分共有人仍願維持其共有關係，應就該部分土
    地不予分割或准該部分共有人成立新共有關係外，應將土地
    分配於各共有人單獨所有（最高法院69年台上字第1831號判
    例要旨參照）。故共有物之分割應由法院依民法第824 條為
    適當之分配，不受當事人主張之拘束，並應參酌當事人之聲
    明、共有物之性質、經濟效用及全體共有人利益等公平決定
    之。經查：
    1.系爭土地面積合計3205.32 平方公尺，共有人連同應辦理
      登記之繼承人合計有112 人，依附表一所示各共有人登記
      所有之權利範圍，其中除高雄市權利範圍高達734.553 平
      方公尺，楊清山有216.283 平方公尺蘇瑞志、蘇瑞立權利
      範圍各有209.795 平方公尺外，超逾100 平方公尺者有蘇
      木送、蘇清祥、蘇清文、蘇水木、蘇王朱英5 人，超逾50
      平方公尺者有蘇連枝、蘇明田、蘇順為、蘇武男、蘇金總
      、蘇金龍、蘇佰慶、蘇金枝、蘇清發等9 人，其餘共有人
      應有部分均甚為微少，另蘇永、蘇錦章、蘇石頭、蘇串、
      蘇茂強之繼承人眾多，經繼承登記結果，權利範圍更屬有
      限，有如上述。而本院勘測現場結果，系爭土地南側係由
      潭墘路進入，有道路通行，經活動中心前自北側左轉仍可
      與東安路相通。交通尚稱便利，系爭土地東側、北側均有
      住家，附近無學校、機關，生活機能尚可，有本院100 年
      2 月9 日勘測筆錄及現場照片附卷可稽（卷四第138 頁、
      第140 至143 頁）。依該現場照片所示，附圖所示編號
      173-A001-A006 均已興建房屋供使用居住，附圖所示編號
      130-A001-A005 亦有高雄市路竹區公所活動中心及建物使
      用，則參酌系爭土地共有人權利範圍比例不同，有部分共
      有人權利範圍明顯較大，且有建屋居住使用之現況，交通
      便利，適合居住等情，自應以原物分配為分割之原則，先
      予敘明。
    2.原告主張系爭130 地號土地上有被告楊清山所有之二層樓
      房屋、被告蘇清祥、蘇清文共有之倉庫、被告蘇金龍、蘇
      佰慶、蘇金枝、蘇清發共有之二層樓房屋及高雄市路竹區
      公所管理之社區活動中心及車庫，系爭第173 地號土地上
      有被告蘇木送所有三層樓房屋、被告蘇王朱英所有之「L
      」型三層樓房屋、被告蘇水木二層樓房屋及第三人蘇炳霖
      、蘇翠嚶2 人無權占有之房屋各一棟外，其餘皆係空地等
      情，與本院勘測現場所示情形大致相合，且就原告主張附
      圖所示之分割方案，到場之被告蘇金總、楊清山、蘇哲聖
      、蘇宗清、蘇建國、蘇芳玉、陳蘇苗、許正文、蘇金玉、
      高雄市、蘇木送、蘇清祥、蘇清文、蘇水木、蘇連枝、蘇
      明田、蘇武樹、蘇武福、許朝明、許正次、吳許綿、沈許
      貴、湯許線、蘇瑞立均表示同意，其中蘇木送、蘇清祥、
      蘇清文、蘇水木均明確陳稱此係依系爭土地使用現況為分
      割。而其餘被告均經合法通知，未於最後言詞辯論期日到
      庭，本院並於100 年6 月14日之言詞辯論期日通知時檢附
      附圖所示分割方案及原告100 年4 月18日言詞辯論意旨狀
      ，再於送達證書載明「對於原告主張之分割方案是否同意
      ？如尚有不同意見，請期日務必到庭陳述，或以書狀載明
      不同意之理由，俾便本院審酌」等文字，惟除被告王仁蕊
      具狀請求變價分割外，其餘被告均未為其他陳述或提出書
      狀作何聲明或答辯，依民事訴訟法第280 條第3 項前段規
      定，應生視同自認之法律效果。本院審酌系爭土地利用情
      形、使用現狀、各共有人應有部分比例、提供公眾通行之
      道路聯絡情形、各共有人分配面積等情狀，認原告主張依
      附圖及附表三所示之分割方案係屬適當。
    3.被告王仁蕊雖抗辯應將系爭土地變價分割（卷六第121 頁
      背面），但如上所述，分割共有物係以原物分配為原則，
      須原物分配有困難時，始得變賣共有物，以其價金分配與
      各共有人，被告王仁蕊僅以自己權利範圍微小，即請求變
      價分割，尚非可採。
    4.又被告蘇武得、蘇武樹、蘇武福、蘇武男固曾表示不同意
      原告起訴狀所提出之分割方案，並稱希望與被告蘇順為分
      割在一起等語。然被告蘇武樹與蘇武福業於98年2 月10日
      本院勘驗時另稱：同意依原告分割方案，希望將A4、A9（
      按即與附圖所示編號173-A004至A005、173-A010大約相當
      ）分在一起等語（卷一第62至63頁）。則嗣後原告提出附
      圖所示分割方案既已將其等意見納入，並分配在附圖所示
      編號173-A004之位置，由被告蘇順為及蘇武得、蘇武樹、
      蘇武福、蘇武男5 人分得，並依各人應有部分比例保持共
      有，即無不合。
    5.另被告蘇金鐘、蘇金玉、蘇林桂花、蘇明山、蘇美玲、蘇
      美麗、蘇美華、蘇幸延、劉金木、莊劉阿、劉盟分雖抗
      辯，本件共有人太多，依物之性質，不得分割，且部分繼
      承共有物土地之持分繼承人即被告蘇明成、蘇黃金貴、蘇
      文三、蘇文助、蘇文蓮、蘇文舉、蘇玉梅等7 人，早已將
      其應繼分（按原物分配之地點）出賣與高雄市路竹區公所
      興建社中村活動中心，依原告之分割方案尚可分配其他地
      點之土地，質疑其公平性。然共有人人數多寡，非屬共有
      物分割之限制條件，與共有物之性質為何並不相干，此部
      分抗辯，尚有誤會。至出賣土地部分，被告並未提出所述
      蘇明成等7 人已出賣應有部分土地之相關事證，且與系爭
      土地登記資料不合，自不得遽予採信。又蘇明成等7 人均
      未於言詞辯論期日到庭，亦未提出書狀作何聲明或陳述，
      對於附圖所示之分割方案業已視為自認，有如前述，則其
      等受分配於附圖所示編號173-A 及130-A006之位置，即無
      不當。至於上開被告雖另表示不同意分割系爭土地，亦不
      同意原告起訴時所提出之分割方案，但其中蘇金玉於本院
      100 年2 月9 日到場勘驗時，已改稱表示經考慮後，同意
      原告分割方案，希望分配在A8位置，此與附圖所示編號
      173-A009至A010大致相當，嗣原告稱依協調及路竹地政事
      務所測量結果，作成附圖所示之分割方案，上開蘇金鐘等
      11人連同蘇金平分配在附圖所示編號173-A010位置，並依
      各人應有部分比例維持共有，與所主張受分配位置大致相
      當，且上開被告等12人於嗣後言詞辯論期日均未到場爭執
      或為相異之陳述，自堪認此部分之分配為適當。
    6.此外，附圖所示編號173-A 及130-A 之部分，係規劃為供
      公眾通行之道路，此部分應依全體共有人應有部分比例分
      擔並維持共有，則附圖所示分割方案將此部分土地按此標
      準予以分割，全體共有人分擔道路比例詳如附表二所示，
      且該規劃道路位置並與目前已用供公眾通行之道路大致相
      當，業經本院到場勘驗無誤，從而此部分分配亦足認為適
      當。
    7.末按共有物之原物分割，依民法第825 條規定觀之，係各
      共有人就存在於共有物全部之應有部分互相移轉，使各共
      有人取得各自分得部分之單獨所有權。故原物分割而應以
      金錢為補償者，倘分得價值較高及分得價值較低之共有人
      均為多數時，該每一分得價值較高之共有人即應就其補償
      金額對於分得價值較低之共有人全體為補償，並依各該短
      少部分之比例，定其給付金額，方符共有物原物分割為共
      有物應有部分互相移轉之本旨（最高法院85年台上字第26
      76號判例要旨參照）。本件如附圖所示之分割方案，於分
      得較多面積者依何標準計算補償較低者，到場之兩造均同
      意依系爭土地公告現值為補償，茲經核算結果，本件各共
      有人依應分得總面積及應分擔道路面積，與實際受分配面
      積為比較結果，有如附表三所示實際分得面積與應分得面
      積之差額，而依卷內系爭土地登記謄本所載目前土地公告
      現值為每平方公尺1 萬4500元，自應以此為計算準據，由
      受分配面積超出應有部分面積者與少於應有部分面積者互
      為找補，核計結果，其中被告蘇木送、蘇王朱英、蘇水木
      實際受分配土地面積超出應受分配土地面積各為21.42 、
      25.81 、8.33平方公尺，其餘共有人均不足依應有部分比
      例所應受分配之土地面積（詳如附表三所示），則被告蘇
      木送、蘇王朱英及蘇水木3 人自應依上開標準支付不足應
      受分配土地面積之各共有人，並應依比例分擔，始為適當
      ，計算結果，各應找補或受補償之共有人及其金額詳如附
      表四及附表五所示。
五、綜上所述，原告依繼承及民法第823 條之法律關係，訴請蘇
    永、蘇錦章、蘇石頭、蘇串及蘇茂強之繼承人辦理繼承登記
    ，並請求准予將系爭2 筆土地合併分割，並依附圖所示分割
    方案及附表三所示予以分割，尚屬適切妥當，爰判決如主文
    第1項至第5項所示。
六、末按分割共有物本質上並無訟爭性，由本院斟酌何種分割方
    案較能增進共有物之經濟效益，並兼顧兩造之利益，以決定
    適當之分割方法，故兩造本可互換地位，由任一共有人起訴
    請求分割，均無不可，實質上並無所謂何造勝訴敗訴之問題
    ，故本件訴訟費用應由兩造按其應有部分比例分擔，始屬公
    允。
七、據上論結，本件原告之訴為有理由，依民事訴訟法第385 條
    第1 項前段、第80條之1 、第85條第1 項，判決如主文。
中    華    民    國    100   年    8     月    31    日
                  民事第三庭  法  官  李嘉益
以上正本係照原本作成。
如對本判決上訴，須於判決送達後20日內向本院提出上訴狀。如
委任律師提起上訴者，應一併繳納上訴審裁判費。
中    華    民    國   100    年    8     月    31    日
                              書記官  鄭倩